臺灣高等法院民事判決
111年度上易字第157號
上  訴  人  廖淑嫚  
訴訟代理人  林正欣律師
被 上訴 人  蔡泓澤  

訴訟代理人  彭成翔律師
            林芸律師  
上列當事人間請求確認債權不存在事件，上訴人對於中華民國11
0年12月22日臺灣臺北地方法院109年度訴字第3454號第一審判決
提起上訴，本院於111年6月15日言詞辯論終結，判決如下：
    主      文
上訴駁回。
第二審訴訟費用由上訴人負擔。
    事實及理由
一、上訴人主張：伊於民國109年4月6日經由永慶房屋仲介股份
    有限公司（下稱永慶房屋公司）仲介，向被上訴人購買門牌
    號碼臺北市○○區○○○路0段000號8樓之2房屋、車位及坐落基
    地持分（下稱系爭房地），總價款為新臺幣（下同）1,950
    萬元，並簽訂不動產買賣契約書（下稱系爭買賣契約）。伊
    於簽約當日給付斡旋金10萬元，另於109年4月9日將簽約款1
    85萬元存入履約保證信託帳戶，共計已給付195萬元。嗣伊
    因資金周轉困難無法依約給付買賣價金，被上訴人遂於催告
    伊履約未果後，於109年5月5日解除系爭買賣契約，並依系
    爭買賣契約第12條第2項後段約定沒收伊已付之全部價款195
    萬元充作違約金（下稱系爭違約金）。然系爭違約金應屬損
    害賠償額預定性違約金，即應以被上訴人實際所受損害及所
    失利益作為審認違約金是否過高之依據，考量伊因思慮不周
    ，本無購買意願，係被仲介話術唆使倉促下於看屋一次後即
    簽訂系爭買賣契約，永慶房屋公司亦未給伊3日之契約審閱
    期，處簽約弱勢狀態，且近期房市低迷，本件伊未能依約履
    行致被上訴人所受損害，僅伊未給付之簽約款195萬元及用
    印款195萬元共計390萬元自簽約日即109年4月6日至解約前
    一日即同年5月4日止，按年息5%計算之一個月利息損失1萬6
    ,250元，或依系爭買賣契約第12條第2項前段約定計算之違
    約金2萬950元等情，被上訴人沒收之系爭違約金達195萬元
    ，顯屬過高，應依民法第252條規定酌減為15萬元。爰依民
    事訴訟法第247條規定，請求確認被上訴人就兩造間於109年
    4月6日所簽立之系爭買賣契約第12條第2項對伊超過15萬元
    之債權不存在等語（原審為上訴人敗訴之判決，上訴人不服
    ，提起上訴）。並於本院聲明：㈠原判決廢棄。㈡確認被上訴
    人就兩造間於109年4月6日所簽立之系爭買賣契約第12條第2
    項對上訴人超過15萬元之債權不存在。
二、被上訴人則以：伊依約沒收上訴人已繳納簽約款195萬元，
    僅為系爭房地總價款10%，參酌目前房地產實務現況及108年
    10月31日內政部最新修正之成屋買賣契約書範本第11條，亦
    記載賣方解除契約沒收已付價款充作違約金以不超過房地總
    價款15%為限，兩造約定之違約金並無過高。系爭買賣契約
    係永慶房屋公司專門提供予買賣雙方客戶使用，於系爭買賣
    契約第12條第2項、第3項分別規範買賣雙方之違約責任，顯
    見雙方所負違約責任相當，並有自願受該契約內容拘束之合
    意，上訴人以思慮未周及資金周轉困難輕率毀約，違約責任
    完全可歸責於上訴人，與伊無涉。且系爭房地之行情已因上
    訴人違約而受影響，伊就系爭房地之委託銷售總價原為2,37
    0萬元，卻受限於1,950萬元之曾經成交總價，難再回復原委
    託銷售價格，伊迫於無奈僅得以1,920萬元再行出售予其他
    買方，難謂伊損失極小。又上訴人未付價金高達1,755萬元
    ，伊受有無法利用上開本屬個人自由現金流量款項之損害，
    另需就系爭買賣契約支付仲介服務費及簽約手續費予永慶房
    屋公司，所受損害超過上訴人所稱之利息1萬6,250元或依系
    爭買賣契約第12條第2項前段規定計算之違約金2萬950元。
    況系爭買賣契約第12條第2項後段、第4項並無沒收金額另需
    斟酌賣方損害之約定，伊不論有無損害，皆得沒收上訴人已
    付價款作為違約金，且尚得請求損害賠償，可知系爭違約金
    之性質應屬懲罰性違約金。上訴人雖主張其未行使3日之契
    約審閱權，屬簽約弱勢狀態，惟兩造締結契約時，均非立於
    企業經營者之地位，本無定型化契約相關規定之適用，且簽
    約時皆處於自由意識下進行契約簽訂，並無任何顯失公平情
    事等語，資為抗辯。並於本院聲明：上訴駁回。
三、兩造不爭執事項為：
  ㈠上訴人於109年4月6日經由永慶房屋公司仲介與被上訴人簽訂
    系爭買賣契約，向被上訴人購買系爭房地，總價款1,950萬
    元，上訴人於簽約當日給付10萬元，於106年4月9日將185萬
    元存入履約保證信託帳戶，共已給付簽約款195萬元等情，
    有系爭買賣契約、國泰世華商業銀行匯出匯款憑證在卷可稽
    （見原審卷第13-29頁）。
  ㈡上訴人未依約給付買賣價金，經被上訴人催告後仍未履行，
    被上訴人依系爭買賣契約第12條第1項約定，於109年5月5日
    解除系爭買賣契約，有台北長春路郵局存證號碼第465號、
    第483號存證信函附卷可憑（見原審卷第31-37頁）。
四、上訴人主張兩造簽訂系爭買賣契約，被上訴人於109年5月5
    日以其未依約給付價金為由解除契約，並依系爭買賣契約第
    12條第2項後段約定沒收系爭違約金，然系爭違約金顯屬過
    高，應依民法第252條規定酌減為15萬元，其自得依民事訴
    訟法第247條規定，請求確認被上訴人就兩造間於109年4月6
    日所簽立之系爭買賣契約第12條第2項對上訴人超過15萬元
    之債權不存在等語，為被上訴人所否認，並執前詞為辯。經
    查：
　㈠被上訴人依系爭買賣契約第12條第2項後段約定沒收系爭違約
    金，是否有據？
　⒈依系爭買賣契約第12條第1項約定：「甲（上訴人）乙（被上
    訴人）雙方其中之一方如未按本契約條款規定履行，即為違
    約，經他方催告通知後仍不履行時，他方得逕行解除本契約
    」、第2項後段約定：「如甲方毀約不買或有其他違約情事
    時，乙方於解除本契約後得沒收甲方已給付之全部款項」等
    語，可知上訴人如未依約履行，經被上訴人催告後仍未履行
    ，被上訴人即得解除系爭買賣契約，並沒收上訴人已給付之
    全部款項。
　⒉查上訴人於109年4月6日經由永慶房屋公司仲介與被上訴人簽
    訂系爭買賣契約，向被上訴人購買系爭房地，總價款1,950
    萬元，上訴人共計已給付簽約款195萬元，嗣上訴人未依約
    給付買賣價金，經被上訴人以存證信函催告後仍未履行，被
    上訴人即於109年5月5日解除系爭買賣契約等情，為兩造所
    不爭執，並有系爭買賣契約、國泰世華商業銀行匯出匯款憑
    證、台北長春路郵局存證號碼第465號、第483號存證信函附
    卷可憑（見原審卷第13-29頁、第31-37頁），堪可信實。則
    被上訴人依系爭買賣契約第12條第1項解除系爭買賣契約，
    並依同契約第12條第2項後段約定沒收系爭違約金195萬元，
    自屬有據。
　㈡上訴人主張被上訴人沒收之系爭違約金195萬元過高，依民法
    第252條規定，請求酌減為15萬元，是否有據？
　⒈按民法第250條就違約金之性質，區分為損害賠償預定性質之
    違約金及懲罰性違約金。前者乃將債務不履行債務人應賠償
    之數額予以約定，亦即一旦有債務不履行情事發生，債務人
    即不待舉證證明其所受損害係因債務不履行所致及損害額之
    多寡，均得按約定違約金請求債務人支付，此種違約金於債
    權人無損害時，不能請求。後者係以強制債務之履行為目的
    ，確保債權效力所定之強制罰，故如債務人未依債之關係所
    定之債務履行時，債權人無論損害有無，皆得請求，且如
    有損害時，除懲罰性違約金，更得請求其他損害賠償（最高
　　法院83年度台上字第2879號判決意旨參照）。上訴人固主張
    系爭買賣契約第12條第2項後段約定被上訴人於解除契約後
    得沒收上訴人已給付之全部款項，即悉數作為違約金，均無
    被上訴人得就上訴人違約所生損害另行請求賠償之約定，屬
    損害賠償額預定性質之違約金云云。然查系爭買賣契約第12
    條第4項約定：「本條所規定之違約金，並不妨礙損害賠償
    請求權之行使」（見原審卷第19頁），足見於上訴人違約之
    情形，經被上訴人解除契約後，除得沒收上訴人已付之全部
    款項外，被上訴人如另受有損害時，並不妨礙損害賠償請求
    權之行使，依上開說明，系爭違約金應屬懲罰性違約金，上
    訴人抗辯系爭違約金為損害賠償額預定性質，難謂可採。
  ⒉按違約金之約定是否過高，應依違約金係屬於懲罰之性質或
    屬於損害賠償約定之性質而有不同。若屬前者，應依一般客
    觀事實、社會經濟狀況及當事人所受損害情形，以為酌定標
    準；若為後者，則應依當事人實際上所受損失為標準，酌予
    核減（最高法院87年度台上字第2563號判決意旨參照）。又
    約定之違約金額過高者，法院得減至相當之數額，為民法第
    252條所明定，此規定乃係賦與法院得依兩造所提出之事證
    資料，斟酌社會經濟狀況並平衡兩造利益而為妥適裁量、判
    斷之權限，非謂法院須依職權蒐集、調查有關當事人約定之
    違約金額是否有過高之事實，而因此排除債務人就違約金過
    高之利己事實，依辯論主義所應負之主張及舉證責任。況違
    約金之約定，為當事人契約自由、私法自治原則之體現，雙
    方於訂約時，既已盱衡自己履約之意願、經濟能力、對方違
    約時自己所受損害之程度等主、客觀因素，本諸自由意識及
    平等地位自主決定，除非債務人主張並舉證約定之違約金額
    過高而顯失公平，法院得基於法律之規定，審酌該約定金 
    額是否確有過高情事及應予如何核減至相當數額，以實現社
    會正義外，當事人均應同受該違約金約定之拘束，法院亦應
    予以尊重，始符契約約定之本旨（最高法院93年度台上字第
    909號判決參照）。
  ⒊上訴人雖主張系爭違約金之數額過高，應予酌減云云，惟本
    件違約金之性質為以強制債務履行為目的之懲罰性違約金，
    業如前述，核屬確保債權效力之強制罰，具有嚇阻買方惡意
    違約之目的及作用，債權人無論損害有無，皆得請求。上訴
    人雖一再爭執其支付高達39萬元仲介服務費予永慶房屋公司
    ，連同被上訴人部分一併支付，被上訴人並未支付仲介服務
    費，嗣後被上訴人將系爭房地出售予訴外人蔡佩君，亦未支
    付任何服務費予永慶房屋公司，並未受有支付服務費之損害
    ，且永慶房屋公司未給予3日之契約審閱期，亦未告知得以
    要約書替代斡旋金，妨害其決定購買之意思自由致未能合理
    審慎決定，系爭房地於103年至109年間均未售出，有其屋況
    問題，其本無購買意願，係被仲介話術唆使倉促下簽訂系爭
    買賣契約，永慶房屋公司係趁其無經驗而簽立系爭買賣契約
    ，由此交易過程觀之，其屬簽約弱勢狀態，及其主觀上係因
    未審慎考量家庭用錢所需之違約動機，被沒收高達一成之違
    約金，顯然過高云云，然其上開所陳，均僅係上訴人與永慶
    房屋公司間約定之仲介服務費及永慶房屋公司提供之服務有
    無涉其他法律關係之問題，且簽約過程如何，其個人資金運
    用是否符合家庭所需等因素，要與系爭違約金是否過高之判
    斷無涉，其空言主張該違約金之數額過高，惟未提出實據可
    佐，所辯已非可採。且被上訴人就系爭房地原委託永慶房屋
    公司出售價格為2,370萬元，其後降價至1,950萬元出售予上
    訴人，因上訴人未依約履行繳付價金之義務致被上訴人解除
    系爭買賣契約，被上訴人最終僅得再降價至1,920萬元出售
    予蔡佩君等情，有委託銷售契約書、委託事項變更契約書、
    被上訴人與蔡佩君間之不動產買賣契約書附卷可憑(見原審
    卷第211-215頁、第217-224頁)，可知被上訴人事後將系爭
    房地出售予蔡佩君之價格，較原出售予上訴人之價格更低，
    被上訴人確實受有以較低價格再次出售系爭房地之價差損害
    ，上訴人稱被上訴人僅受有以390萬元計算一個月利息之損
    失1萬6,250元或依系爭買賣契約第12條第2項前段規定計算
    之違約金2萬950元之實際損害，亦無可採。又系爭違約金占
    系爭契約總價金10%，並非顯不具合理性及公平性而有違背
    契約正義情形，核與內政部公告成屋買賣契約書範本第11條
    第3項規定：「買方逾期達5日仍未付清期款或已付之票據無
    法兌現時，買方應附加自應給付日起每日按萬分之2單利計
    算之遲延利息一併支付賣方，如逾期一個月不付期款或遲延
    利息，經賣方以存證信函或其他書面催告後，自送達之次日
    起算逾7日仍未支付者，賣方得解除契約並沒收已付價款充
    作違約金；惟所沒收之已付價款以不超過房地總價款百分之
    15為限，賣方不得另行請求損害賠償」（見原審卷第121頁
    ），亦無違背。況兩造出於契約自由、私法自治原則為上開
    違約金之約定，其於訂約時既已盱衡自己履約之意願、經濟
    能力等主、客觀因素，本諸自由意識及平等地位自主決定，
    自應受該約定之拘束，本院尚無介入私法自治而酌減之必要
    。是上訴人主張被上訴人沒收系爭違約金195萬元過高，應
    依民法第252條規定予以酌減為15萬元，委不足取，其依民
    事訴訟法第247條規定，請求確認被上訴人就兩造間於109年
    4月6日所簽立之系爭買賣契約第12條第2項對上訴人超過15
    萬元之債權不存在，自屬無據。
五、綜上所述，上訴人依民事訴訟法第247條規定，請求確認被
    上訴人就兩造間於109年4月6日所簽立之系爭買賣契約第12
    條第2項對上訴人超過15萬元之債權不存在，為無理由，不
    應准許。原審為上訴人敗訴之判決，核無不合，上訴意旨指
    摘原判決不當，求予廢棄改判，為無理由，應駁回其上訴。
六、本件事證已臻明確，兩造其餘之攻擊或防禦方法及所用之證
    據，經本院斟酌後，認為均不足以影響本判決之結果，爰不
    逐一論列，附此敘明。
七、據上論結，本件上訴為無理由，依民事訴訟法第449條第1項
    、第78條，判決如主文。　　
中　　華　　民　　國　　111 　年　　7 　　月　　6 　　日
                  民事第十二庭  
                      審判長法  官  陳秀貞
                            法  官  毛彥程
                            法  官  蔡世芳
正本係照原本作成。
如不服本判決，應於收受送達後20日內向本院提出上訴書狀，其
未表明上訴理由者，應於提出上訴後20日內向本院補提理由書狀
（均須按他造當事人之人數附繕本）上訴時應提出委任律師或具
有律師資格之人之委任狀；委任有律師資格者，另應附具律師資
格證書及釋明委任人與受任人有民事訴訟法第466條之1第1項但
書或第2項所定關係之釋明文書影本。如委任律師提起上訴者，
應一併繳納上訴審裁判費。
中　　華　　民　　國　　111 　年　　7 　　月　　6 　　日
  　　　　　　　　　　　　　書記官  何敏華